【裁判字號】    97,訴,737
【裁判日期】    971231
【裁判案由】    租佃爭議
【裁判全文】
臺灣彰化地方法院民事判決  97年度訴字第737號
原      告  乙○○
訴訟代理人  甲○○
被      告  寅○○○
            子○○
前二人共同兼
特別代理人  辰○○
被      告  辛○○
            庚○○
            卯○○
            丁○○
            丑○○
            癸○○
            壬○○
            己○○
            戊○○
                        號
            丙○○○
            辰○○
上列當事人間因租佃爭議事件，本院於民國97年12月18日言詞辯
論終結，判決如下：
    主  文
被告寅○○○、子○○、辛○○、庚○○、辰○○、卯○○、丁○○、丑○○、癸○○、壬○○、己○○、戊○○、丙○○○應
將坐落彰化縣彰化市○○段一０六四地號、地目田、面積一千五
百三十九點七三平方公尺土地返還原告。
被告辛○○、庚○○、辰○○、卯○○、丁○○、丑○○、癸○○、壬○○、己○○、戊○○、丙○○○應共同給付原告新台幣
壹萬捌仟元。
本判決第二項部分，得假執行。
訴訟費用由被告負擔。
    事實及理由
一、原告主張：坐落彰化縣彰化市○○段1064地號、地目田、面
    積1539.73 平方公尺土地（重測前為彰化市○○段阿夷小段
    412 地號，下稱系爭土地）為原告所有，並依耕地三七五減
    租條例出租予被告寅○○○、子○○、辛○○、庚○○、辰
    ○○、卯○○之被繼承人羅錫泉；被告丁○○、丑○○、癸○○、壬○○之被繼承人羅國良；被告己○○、戊○○、丙○○○等5 人耕作，依耕地三七五減租條例續訂私有耕地租
    約書（下稱系爭租約），每6年換約1次，最近之租期至97年
    12月31日屆至。而被繼承人羅國良於92年5月16日死亡後，
    由被告丁○○、丑○○、癸○○、壬○○承受其權利；被繼
    承人羅錫泉於92年6月22日死亡後，由被告寅○○○、子○○、辛○○、庚○○、辰○○、卯○○承受其權利、義務。
    依兩造之台灣省彰化市私有耕地租約書約定，被告每年應給
    付652台斤租谷予原告，詎被告等自93年起即未繼續耕作且
    積欠租金拒不繳納，已積欠地租達2年以上之總額，迭經催
    討均置之不理，原告乃依法終止租約，並依耕地三七五減租
    條例第17條第1項第3款、第4款之規定終止系爭租約，並依
    租賃物返還請求權，請求被告返還系爭土地，及給付積欠二
    年租金總額新台幣（下同）18,000元等語。並聲明：如主文
    第一、二項所示。
二、被告答辯部份：
  (一)被告羅盧金鎮、子○○之特別代理人兼被告辰○○、被告丁○○部分則以：確實積欠原告2 年租金未給付，且於93年起
    即廢耕，同意將系爭土地返還予原告，但原告應依耕地三七
    五減租條例第17條第2 項之規定給予補償，希望原告不要再
    向被告請求租金等語置辯，並聲明：原告之訴駁回；訴訟費
    用由原告負擔。
  (二)被告辛○○、庚○○、卯○○、丑○○、癸○○、壬○○、
    己○○、戊○○、丙○○○均未於言詞辯論期日到場，亦未
    以書狀作任何聲明或陳述。
三、本院之判斷：
甲、程序方面：
  (一)按租佃爭議事件非經調解、調處，不得起訴，耕地三七五減
    租條例第26條第2項前段定有明文。本件兩造間之租佃爭議
    事件，業經彰化縣政府耕地租佃委員會及彰化市公所耕地租
    佃委員會依法調解、調處，因調處不成立，而由彰化縣政府
    移送本院，此有彰化縣政府97年9月18日府地權字第0970194
    685號函檢送彰化縣政府耕地租佃委員會調處程式筆錄、彰
    化市公所耕地租佃委員會調解程式筆錄及彰化市公所耕地租
    佃委員會租佃爭議調解申請書在卷可稽。是原告之起訴程式
    ，尚無不合，先予敘明。
  (二)被告辛○○、庚○○、卯○○、丑○○、癸○○、壬○○、
    己○○、戊○○、丙○○○經合法通知，未於最後言詞辯論
    期日到場，核無民事訴訟法第386 條各款所列情形，爰依原
    告之聲請，由其一造辯論而為判決。
  (三)按原告於判決確定前，得撤回訴之全部或一部。但被告已為
    本案之言詞辯論者，應得其同意。訴之撤回，被告於期日到
    場，未為同意與否之表示者，自該期日起，十日內未提出異
    議者，視為同意撤回，民事訴訟法第262條第1、4項定有明
    文。查本件原告起訴時，原請求被告寅○○○、子○○、辛○○、庚○○、辰○○、卯○○、丁○○、丑○○、癸○○
    、壬○○、己○○、戊○○、丙○○○應將坐落彰化縣彰化
    市○○段1064地號、地目田、面積1539.73平方公尺土地返
    還原告，並共同給付原告新台幣（下同）18,000元。嗣於本
    院97年12月18日言詞辯論期日陳稱：前開給付租金18,000元
    部分，撤回被告寅○○○、子○○部分之起訴，核屬訴之一
    部撤回，被告寅○○○、子○○之特別代理人辰○○於該期
    日到場未表示同意與否，且未於10日內提出異議，依上開規
    定，視為同意撤回。是原告撤回對被告寅○○○、子○○關
    於給付租金部分之起訴，核於法無違，應與准許。
乙、實體部分：
  (一)原告主張：系爭土地為原告所有，依耕地三七五減租條例出
    租予被繼承人羅錫泉、被繼承人羅國良、被告己○○、戊○○、丙○○○等5人耕作至97年12月31日止，約定被告每年
    應給付收穫總量千分之三七五即652台斤之租谷予原告，承
    租期間，被繼承人羅國良於92年5 16日死亡後，由被告丁○○、丑○○、癸○○、壬○○承受系爭耕地承租權利；被繼
    承人羅錫泉於92年6月22日死亡後，由被告寅○○○、子○○、辛○○、庚○○、辰○○、卯○○承受其系爭耕地承租
    權利，然被告自93年間起，即未繼續耕作，且積欠租金迄今
    已達2年以上之總額即租金新台幣一萬八千元，並原告於96
    年7月25日存證信函郵寄送達被告終止系爭租約等情，業據
    原告提出系爭土地登記謄本、地籍圖謄本、現場照片、台灣
    省彰化市私有土地租約、存證信函及中華郵政掛號郵件收件
    回執、繼承系統表、戶籍謄本等件在卷可憑，此為被告羅盧
    金鎮、子○○之特別代理人兼被告辰○○、被告顏雪於本院
    所不爭執，且其餘未到場之被告，未以書狀作任何答辯或陳
    述。據此，堪認原告主張之情，應認為真實。
  (二)按耕地租約在租佃期限未屆滿前，非有左列情形之一不得終
    止：…；三、地租積欠達兩年之總額時；四、非因不可抗力
    繼續1年不為耕作時。耕地三七五減租條例第17條第1項第3
    款、第4款定有明文。另依民法第440條第1項規定，承租人
    租金支付有遲延者，出租人得定相當期限催告承租人支付，
    如承租人於其期限內不為支付者，出租人得終止契約。此項
    規定，於出租人依耕地三七五減租條例第17條第1項第3款終
    止契約時，亦適用之，最高法院45年台上字第205號判例、
    85年度台上字第299號判決意旨參照。又按出租人因承租人
    遲延給付租金，定期催告其履行，同時表明如於期限內不履
    行，契約即為終止，係附有停止條件之終止租約之意思表示
    ，如承租人逾期仍不履行，則條件成就，即發生終止租約之
    效力，無須再另為終止租約之意思表示（最高法院87年度台
    簡上字第7判決意旨可參）。經查，被告自93年間即未繼續
    在系爭土地耕作，且從94年間起，亦未再繳納地租，迄今積
    欠之地租已達二年之總額，詎原告遂於96年7月25日以存證
    信函催告被告限期清償積欠之租金，並以被告自93年起即廢
    耕未繼續耕作為由，依耕地三七五減租條例第17條第1項第4
    款之規定，向彰化市公所申請終止兩造系爭土地之租佃契約
    ，嗣原告於97年2月29日在彰化市公所調處程序時，當場表
    示終止系爭租約，且被告迄今仍未繳納系爭土地之租金，此
    有存證信函、郵政掛號郵件收件回執、彰化市公所耕地租佃
    委員會調處程序筆錄在卷足憑，亦為被告，此為特別代理人
    兼被告辰○○及被告顏雪於本院所不爭執，且其餘未到場之
    被告，未以書狀作任何答辯或陳述，是此，兩造間之系爭土
    地之租佃契約自97年2月29日起即已終止，原告依租賃物返
    還之法律關係請求被告返還系爭土地，於法有據，應予准許
    。
  (三)另原告請求被告辛○○、庚○○、辰○○、卯○○、丁○○
    、丑○○、癸○○、壬○○、己○○、戊○○、丙○○○共
    同給付自94年起至契約終止之期間積欠租金18,000元。查被
    告自94年起即未繳納系爭土地之佃租，該每年佃租為該土地
    收穫總量千分之三七五即652台斤之租谷，原告將上開未繳
    納期間之租谷總額折換18,000元之金額，為到庭被告所不否
    認，足認原告此部分主張非虛，應可採信。原告依據系爭耕
    地租約之約定請求被告共同給付租約存續期間即94年間至終
    止時之租金18,000元，為有理由，應予准許。
四、又按耕地租約在租佃期限未屆滿前，因依法編定或變更為非
    耕地使用時，得終止租約，且終止租約時，除法律另有規定
    外，出租人應給予承租人左列補償：一、承租人改良土地所
    支付之費用。但以未失效能部分之價值為限。二、尚未收穫
    農作物之價額。三、終止租約當期之公告土地現值，減除土
    地增值稅後餘額三分之一。耕地三七五減租條例第17條第2
    項定有明文。查原告終止系爭土地之租佃契約，係因被告有
    耕地三七五減租條例第17條第1項第3款、第4款規定之事由
    ，與上開法定補償事由不符，故被告辯稱原告終止系爭土地
    租約應給予被告補償云云，殊嫌無據，不可採取。
五、綜上所述，原告終止兩造間之系爭土地租佃契約，依租賃物
    返還請求權，請求被告寅○○○、子○○、辛○○、庚○○
    、辰○○、卯○○、丁○○、丑○○、癸○○、壬○○、己○○、戊○○、丙○○○返還系爭土地，及請求被告辛○○
    、庚○○、辰○○、卯○○、丁○○、丑○○、癸○○、壬○○、己○○、戊○○、丙○○○共同給付積欠之租金
    18,000元，非無所據，應予准許。
六、本件判決第2項命被告給付原告之金額，未逾50萬元，爰依
    民事訴訟法第389條第1項第5款之規定，依職權宣告假執行
    。
七、本件事證已臻明確，兩造其餘攻擊、防禦方法及舉證，經核
    與判決結果不生影響，無庸逐一論列，併此敘明。
八、訴訟費用負擔之依據：民事訴訟法第78條、第85條第1項但
    書。
中    華     民    國    97    年    12    月    31   日
                     民事第二庭    法  官  張德寬
以上正本係照原本作成。
如對判決上訴，應於判決送達後20日內向本院提出上訴狀。
中    華     民    國    98    年     1    月    7    日
                            書記官  魏淑美


司法院資訊處製作；財團法人民間司法改革基金會備份。
